ACORDAO-COMPLETO-2373897

ACÓRDÃO 2463/2019 ATA 39/2019 - PLENÁRIO

VISTOS, relatados e discutidos estes autos que tratam de embargos de declaração opostos por Rolph Eber Casale, em face do Acórdão 1880/2019-TCU-Plenário;
ACORDAM os Ministros do Tribunal de Contas da União, reunidos em Sessão do Plenário, ante as razões expostas pelo Relator, em:
9.1. conhecer, com fulcro no art. 34 da Lei 8.443/1992, dos embargos de declaração opostos por Rolph Eber Casale para, no mérito, dar-lhes provimento, a fim de conhecer do recurso de revisão interposto contra o Acórdão 1626/2017-TCU-Segunda Câmara;
9.2. encaminhar o recurso de revisão para a Secretaria de Recursos (Serur) , a fim de que proceda à análise do caso concreto à luz do disposto no art. 22 da Lei de Introdução às Normas de Direito Brasileiro; e
9.3. dar ciência desta deliberação ao recorrente.

Embargos de declaração em face de acórdão por meio do qual o Tribunal não conheceu do recurso de revisão interposto pelo embargante contra decisão que julgou irregulares as suas suas contas, imputando-lhe débito, em razão de irregularidades na aplicação dos recursos destinados à implantação de dois núcleos do projeto "Esporte e Lazer da Cidade".

Município de Belém de Maria/PE.

3. Recorrente: Rolph Eber Casale (XXX.751.992-XX).

Ana Arraes.

13.1. Ministros presentes: José Mucio Monteiro (Presidente), Walton Alencar Rodrigues, Raimundo Carreiro, Ana Arraes, Bruno Dantas e Vital do Rêgo (Relator).
13.2. Ministra que alegou impedimento na Sessão: Ana Arraes.
13.3. Ministro-Substituto convocado: Augusto Sherman Cavalcanti.
13.4. Ministros-Substitutos presentes: Marcos Bemquerer Costa e Weder de Oliveira.

ACORDAO-COMPLETO-2421987

Acórdão 2129/2020 - Plenário

ACORDAO-COMPLETO-2405110

Acórdão 886/2020 - Plenário

ACORDAO-COMPLETO-2397528

Acórdão 550/2020 - Plenário

Rolph Eber Casale

VITAL DO RÊGO

Ministro Vital do Rêgo.

Cuida-se de embargos de declaração opostos por Rolph Eber Casale, em face do Acórdão 1880/2019-TCU-Plenário, por meio do qual este Tribunal não conheceu de recurso de revisão interposto pelo embargante contra o Acórdão 1626/2017-TCU-Segunda Câmara (peça 64) , que julgou irregulares suas contas e condenou-o em débito.
O embargante alega que (peça 77, p. 1-4) :
1. DO CABIMENTO E DA TEMPESTIVIDADE DOS PRESENTES DECLARATÓRIOS.
A Lei Orgânica do TCU, em seu artigo 34, trata do cabimento dos embargos de declaração, dentro do prazo de 10 (dez) dias, para corrigir obscuridade, omissão ou contradição da decisão recorrida, in verbis:
 (...) 
Assim, resta clara a possibilidade de o Embargante opor embargos em decorrência de omissão em que incorre a respeitável decisão guerreada.
Pois bem, consoante certidão acostada aos autos, vê-se que a publicação do acórdão embargado em Diário Oficial ocorreu no dia 26/08/2019 (segunda-feira) , logo, tem-se que o prazo começou a ser contado a partir do dia útil seguinte, 27/08/2019 (terça-feira) , e apenas se ultimará no dia 05/09/2019 (quinta-feira) .
Nesse sentido, demonstrando-se a inegável tempestividade do recurso, passa-se a analisar as questões que ensejaram o seu manejo.
2. DA OMISSÃO. PONDERAÇÃO QUANTO A INSUFICIÊNCIA DE DOCUMENTOS EM QUE TENHA FUNDAMENTADO A DECISÃO RECORRIDA. NÃO CONSIDERAÇÃO AOS OBSTÁCULOS E DIFICULDADES REAIS DO GESTOR. EXIGÊNCIAS DE POLÍTICAS PÚBLICAS A CARGO DO ENTÃO PREFEITO.
Por ocasião da interposição do recurso de revisão, fundamentado, também, no inciso II do art. 35 da Lei Orgânica, suscitou-se, além da insuficiência de documentos a formar a convicção da decisão recorrida, a aplicabilidade, ao caso concreto, do Art. 22 da Lei de Introdução às Normas do Direito Brasileiro.
Não obstante a demonstração do cabimento da referida modalidade de impugnação, o douto colegiado inadmitiu o processamento do recurso.
No caso concreto, a insuficiência de documentos procedimento de tomada de contas é de clareza solar, tendo em vista o fato incontroverso relativo ao lapso temporal superior a 10 (dez) anos entre prestação de contas (2004) e o início do procedimento de tomada (2014) .
Não é razoável acreditar que o período de tempo mencionado não tenha afetado a instrução e consequente convencimento que culminou na condenação do ora embargante acima formação de convencimento que culminou na condenação do ora embargante.
Apesar de devidamente suscitado em sede de recurso, tal circunstância não foi avaliada por ocasião do pronunciamento do respeitável colegiado que forma o Tribunal de Contas da União.
Há, portanto, omissão quanto ao ponto, a ser corrigida a partir desta via.
Ademais, o ora embargante cuidou de revelar as carências materiais, deficiências estruturais, de recursos humanos, além de destacar o elevado grau de atribuições ao seu cargo.
Aqui não se pretende simplesmente a rediscussão da matéria, mas a efetiva análise e consideração de tais circunstâncias práticas, a fim de que o competente recurso de revisão seja conhecido e apreciado quanto ao seu mérito.
Ora, no bojo do recurso inadmitido houve a menção quanto à aplicabilidade, ao caso concerto, do comando inserido no artigo 22 da LINDB, contudo, nenhum enfrentamento ou mínima ponderação foi realizada, tendo o colegiado simplesmente não conhecido da irresignação.
Dessa forma, com o devido respeito aos eminentes julgadores, observa-se que a respeitável deliberação embargada padece de omissão, razão pela qual pugna o Embargante por um pronunciamento que observe as circunstâncias do caso concreto, sobretudo em relação à insuficiência de documentos, com o devido cotejo ao conteúdo na norma contida no Art. 22 da LINDB.
3. DOS REQUERIMENTOS
Ante o exposto, pugna o embargante pela admissão e consequente provimento destes embargos de declaração, para que seja sanada a OMISSÃO demonstrada na fundamentação supra, a fim de que o recurso de revisão seja conhecido e examinado em seu mérito. (grifos no original) 
É o relatório.

Luís Alberto Gallindo Martins (OAB/PE 20.189) e outros, representando Rolph Eber Casale.

Não atuou.

EMBARGOS DE DECLARAÇÃO CONTRA DELIBERAÇÃO QUE APRECIOU RECURSO DE REVISÃO DO EMBARGANTE. OMISSÂO. OUTROS ARGUMENTOS QUE VISAM REDISCUTIR O MÉRITO DO PROCESSO. PROVIMENTO. CONHECIMENTO DO RECURSO. CIÊNCIA.

TOMADA DE CONTAS ESPECIAL (TCE)

não atuou.

Os embargos de declaração opostos pelo Sr. Rolph Eber Casale, em face do Acórdão 1880/2019-TCU-Plenário, devem ser conhecidos, uma vez preenchidos os requisitos de admissibilidade previstos nos arts. 32, inciso II, e 34 da Lei 8.443/1992 (peça 77) .
Por meio do acórdão embargado, este Tribunal não conheceu do recurso de revisão interposto pelo Sr. Rolph Eber Casale contra o Acórdão 1626/2017-TCU-Segunda Câmara (peça 64) , que julgou irregulares suas contas e condenou-o ao pagamento do débito no valor original de R$ 62.087,00.
Nesta oportunidade, o Sr. Rolph Eber Casale pleiteia, no mérito, que sejam acolhidos os embargos para fins de correção de omissão apontada no Acórdão 1880/2019-TCU-Plenário e, por consequência, dar provimento ao recurso de revisão interposto (peça 77) , tendo em vista os seguintes pontos:
a) a insuficiência de documentos no procedimento de tomada de contas é de clareza solar, tendo em vista o fato incontroverso relativo ao lapso temporal superior a 10 (dez) anos entre prestação de contas (2004) e o início do procedimento de tomada (2014) . Apesar de devidamente suscitado em sede de recurso, tal circunstância não foi avaliada por ocasião do pronunciamento do respeitável colegiado que forma o Tribunal de Contas da União; e
b) o ora embargante cuidou de revelar as carências materiais, deficiências estruturais, de recursos humanos, além de destacar o elevado grau de atribuições ao seu cargo. Ora, no bojo do recurso inadmitido houve a menção quanto à aplicabilidade, ao caso concreto, do comando inserido no artigo 22 da LINDB, contudo, nenhum enfrentamento ou mínima ponderação foi realizada, tendo o colegiado simplesmente não conhecido da irresignação.
Repiso que o recurso de revisão requer o atendimento dos requisitos específicos indicados nos incisos do art. 35 da Lei 8.443/1992, quais sejam, erro de cálculo nas contas, falsidade ou insuficiência de documentos em que se tenha fundamentado a decisão recorrida, e superveniência de documentos novos com eficácia sobre a prova produzida, tal como registrei no Acórdão 1880/2019-TCU-Plenário.
Quando do recurso de revisão o Sr. Rolph Eber Casale afirmou a existência de contradição na fundamentação em relação à decadência do art. 6º, inciso II, da Instrução Normativa TCU 71/2012 e à prescrição do Acórdão 1441/2016-TCU-Plenário, pois, no mesmo lapso de dez anos, após a apresentação da prestação de contas, a prescrição da pretensão punitiva se operou, no entanto, não houve decadência quanto ao ressarcimento ao erário (peça 63, p. 2- 4) .
A Secretaria de Recursos (Serur) assim se posicionou, ao analisar os requisitos de admissibilidade do presente recurso de revisão (peças 71-73) :
No tocante à decadência do ressarcimento ao erário alegada pelo recorrente, em que pese o exame da matéria no voto condutor do acórdão que apreciou o recurso de reconsideração (peça 50, item 8) , é imperioso ressaltar que o Supremo Tribunal Federal, ao interpretar o art. 37, § 5º, da Constituição Federal, firmou a tese da imprescritibilidade das ações de reparação de dano movidas pelo Estado (Mandado de Segurança 26.210/2008, de relatoria do ministro Ricardo Lewandowski) . É também, nesse sentido, o entendimento desta Casa, Súmula TCU 282, prolatada em face do Acórdão 2709/2008-TCU-Plenário, proferido em incidente de uniformização de jurisprudência: "9.1. deixar assente no âmbito desta Corte que o art. 37 da Constituição Federal conduz ao entendimento de que as ações de ressarcimento movidas pelo Estado contra os agentes causadores de danos ao erário são imprescritíveis, ...".
Ademais, o recente Acórdão 7930/2018-TCU-Segunda Câmara, da relatoria da Min. Ana Arraes, traz enunciado com interpretação acerca da suspensão pelo STF das ações de ressarcimento ao erário, verbis:
A suspensão pelo STF das demandas nas quais esteja em questão a prescritibilidade da pretensão de ressarcimento ao erário com base em decisão de tribunal de contas (RE 636.886/STF) alcança tão somente a fase judicial de cobrança do título extrajudicial, não atingindo os processos de controle externo em trâmite. Até julgamento definitivo em contrário pelo STF, permanecem imprescritíveis as pretensões de ressarcimento decorrentes de tomadas de contas especiais. (Jurisprudência Selecionada TCU) 
O Parquet de Contas também se manifestou sobre esse ponto, nos seguintes termos (peça 75) :
Conforme assente na jurisprudência selecionada do Tribunal de Contas da União:
"Não constitui elemento novo apto a ensejar o conhecimento de recurso de revisão a existência de demanda judicial em andamento no STF, com repercussão geral reconhecida, que discute a prescritibilidade das ações de ressarcimento ao erário originadas de acórdãos dos tribunais de contas." (Acórdão 2458/2017-TCU-Plenário ¿ Relator: VITAL DO RÊGO) 
Nesse sentido, as liminares concedidas pelo Supremo Tribunal no âmbito dos Mandados de Segurança 35.294/DF, 34.705 MC/DF e 35.971/DF (peças 66, 67 e 69) , à luz, entre outros, da repercussão geral reconhecida no bojo do Recurso Extraordinário 636.886/STF (Tema 899) , também não se mostram bastantes para amparar o conhecimento do apelo revisional ora em análise.
Portanto, não existe a omissão apontada pelo ora embargante no Acórdão 1880/2019-TCU-Plenário quando afirma que a "insuficiência de documentos no procedimento de tomada de contas é de clareza solar, tendo em vista o fato incontroverso relativo ao lapso temporal superior a dez anos entre prestação de contas (2004) e o início do procedimento de tomada (2014) ".
Quanto ao segundo ponto, o embargante alega omissão no Acórdão 1880/2019-TCU-Plenário, no sentido de não terem sido consideradas "as carências materiais, deficiências estruturais, de recursos humanos", especialmente a "aplicabilidade, ao caso concreto, do comando inserido no artigo 22 da Lei de Introdução às Normas de Direito Brasileiro- LINDB" (peça 77, p. 3) .
A Secretaria de Recursos (Serur) ainda aduz o que segue, no âmbito do exame de admissibilidade deste recurso (peças 71-73) :
Neste momento, o responsável interpõe recurso de revisão (peças 63-69) , com fundamento nos incisos II e III do art. 35 da Lei 8.443/1992, em que argumenta que:
 (...) 
d) as despesas realizadas após o termo final de vigência do convênio foram feitas para pagamento de profissionais de educação física contratados para o desenvolvimento da ação, sem causar prejuízo ao erário, sendo, assim, uma fundamentação de responsabilização não arrazoada, vez que não observou o disposto no art. 22 da LINDB (peça 63, p. 6-7) .
 (...) 
O Sr. Rolph Eber Casalese limitou, quando do recurso de revisão, a invocar hipótese legal compatível com tal recurso, sem, contudo, satisfazê-la materialmente.
 (...) 
Meros argumentos e teses jurídicas representam elementos ordinários que somente justificariam o seu exame em sede de recurso de reconsideração, espécie recursal prevista no art. 33 da Lei 8.443/1992. Entendimento diverso iria descaracterizar a natureza excepcional e revisional do recurso de revisão, que se assemelha à ação rescisória no âmbito do processo civil.
 (...) 
Ante o exposto, o recurso não atende aos requisitos específicos de admissibilidade do recurso de revisão estabelecidos no art. 35 da Lei 8.443/1992.
Ao apreciar as alegações do Sr. Rolph Eber Casale no âmbito do acórdão embargado, deixei assente que:
Considerando que o recorrente se limitou a invocar hipótese legal compatível com o recurso de revisão, sem, contudo, satisfazê-la materialmente;
 (...) 
Considerando que meros argumentos e teses jurídicas representam elementos ordinários que somente justificariam o seu exame em sede de recurso de reconsideração, uma vez que entendimento diverso descaracterizaria a natureza excepcional e revisional do recurso de revisão;
De fato, o recurso de revisão não foi conhecido, tampouco houve análise do ponto inquinado como omissão, em especial quanto à aplicabilidade, ao presente caso, do disposto no art. 22 da Lei de Introdução às Normas de Direito Brasileiro, arcabouço que passou a viger no ordenamento jurídico brasileiro após a prolação do acórdão que condenou o responsável.
	Dessa forma, reconheço a omissão questionada, de modo a dar provimento aos presentes embargos de declaração para conhecer do recurso de revisão. Adicionalmente, os autos devem ser submetidos à Secretaria de Recursos do TCU para exame do mérito, no que se refere ao enquadramento das condutas do recorrente aos ditames do art. 22 da LINDB.
	Ante o exposto, VOTO para que seja acolhida a minuta de acórdão que ora trago à apreciação deste colegiado.
TCU, Sala das Sessões Ministro Luciano Brandão Alves de Souza, em 9 de outubro de 2019.
Ministro VITAL DO RÊGO 
Relator